【裁判字號】    91,上更(二),283
【裁判日期】    920311
【裁判案由】    貪污治罪條例
【裁判全文】
臺灣高等法院刑事判決                        九十一年度上更(二)字第二八三號
    上  訴  人  臺灣基隆地方法院檢察署檢察官
    上  訴  人
    即  被  告  己○○
    選任辯護人  余鐘柳  律師
                王玫君  律師
                薛松雨  律師
    上  訴  人
    即  被  告  戊○○
    選任辯護人  蔡宏修  律師
                林辰彥  律師
                黃淑怡  律師
右上訴人因被告等貪污治罪條例案件，不服臺灣基隆地方法院八十八年度訴字第二四
七號，中華民國八十九年二月二十九日第一審判決（起訴案號：臺灣基隆地方法院檢
察署八十七年度偵字第四七一九號）提起上訴，判決後經最高法院第二次發回，本院
判決如左：
    主  文
原判決關於己○○、戊○○部分撤銷。
己○○依據法令從事公務之人員，對於職務上之行為收受賄賂，處有期徒刑參年捌月
，褫奪公權參年。所得財物新台幣捌仟元，應予追繳，如全部或一部無法追繳時，應
以其財產抵償之。
戊○○依據法令從事公務之人員，對於職務上之行為收受賄賂，處有期徒刑參年捌月
，褫奪公權參年。所得財物新台幣肆仟元，應予追繳，如全部或一部無法追繳時，應
以其財產抵償之。
    事  實
一、己○○、戊○○二人均為基隆市政府所屬南榮公墓火葬場管理所（下稱火葬場）
    技工，自民國（下同）七十六年起至八十七年二月止，其職務為負責遺體之火化
    ，均係依據法令從事公務之人員。按申請火葬應填寫申請書，蓋具申請人印章，
    並提出申請人
    ，而南榮公墓火葬場於七十六年至八十七年七月十五日間，對
    其火葬費為新台幣（下同）一千八百元，而火葬場火葬爐之班次為每日上午九時
    、十一時、下午一時、三時等四個班次，每班次同時有四個爐火化遺體。惟因民
    間有喪家依吉時奉厝之習俗，故常造成吉時之班次已滿，惟因每次火化之時間約
    僅四、五十分鐘，於各火爐正常班次之間，尚有時間可供插隊火化（俗稱插爐）
    ，喪家為配合吉時火化，而常有插爐之舉。己○○、戊○○二人即分別基於職務
    上火化遺體之行為時收受賄賂之犯意，以同意喪家插爐之方式，而分別向喪家收
    取賄賂如左：
（一）丁○○因其父林君勝於八十三年一月間死亡，為配合於同年三月六日出殯，乃
      透過風水地理師（俗稱）許淡如委託永生禮儀用品社（俗稱葬儀社）申請（以
      丁○○之弟林秀信名義申請）插爐火化，己○○竟於職務上執行火化遺體工作
      之際，向丁○○所委託辦理之永生禮儀用品社，要求賄賂，丁○○乃交四千元
      予許淡如轉送，於火化當日親自由己○○收受；詎己○○另向永生禮儀用品社
      負責人丙○○表示不夠，應再送四千元，丁○○於丙○○轉知後，雖極為不悅
      ，惟為使其父林君勝之喪禮順利進行，而免節外生枝，乃同意並於結算時再將
      四千元交由丙○○轉送己○○收受。
（二）甲○○之母親王林英子於八十七年一月初死亡，亦委託永生禮儀用品社申請於
      八十七年一月八日插爐火化，惟經永生禮儀用品社人員告知當日班次已滿，如
      欲插爐，要額外支付四千元，甲○○聽聞甚為不滿，而央請基隆市議員黃景泰
      出面協調；經協調後，仍安排如期於八十七年一月八日下午火化，是日下午甲○○到場，永生禮儀用品社職員問甲○○有無準備紅包，甲○○稱只準備二千
      元，經該職員告以太少，最少應備四千元，甲○○為求順利火化其母王林英子
      之遺體，仍親自將該二千元交予戊○○，惟戊○○竟不予理會。於火化後，於
      翌日撿拾王林英子遺骨之時，戊○○即藉詞甲○○運用特權，刁難甲○○，要
      其等自行撿拾王林英子遺骨，經甲○○家人苦苦哀求請戊○○幫忙，戊○○仍
      是不肯，甲○○家人迫於無奈，始依葬儀公司職員前所述者，由甲○○之妹乙○○親自交付四千元予戊○○，戊○○收下四千元後，始參為甲○○家人撿拾
      遺骨。
二、案經法務部調查局基隆市調查站報請台灣基隆地方法院檢察署檢察官偵查起訴。
    理  由
一、訊據上訴人即被告己○○、戊○○就其二人係基隆市政府所屬南榮公墓火葬場管
    理所之技工之事實固不諱言，惟均矢口否認有何收受賄賂犯行，均辯稱：喪家在
    觀念上認為會沾上穢氣，依習俗給二、三百元紅包，並無對價可言，縱其等或曾
    收取撿骨費，因撿骨費乃喪家與被告等成立以撿骨為內容之委任契約之代價，而
    插爐乃加班爐，由被告等之主管決定，非被告等之職權，縱或曾收取費用，亦係
    喪家自覺不好意思而給予，該饋贈與加班爐間，並無對價關係云云；被告己○○
    另辯稱：伊與證人丙○○、許淡如曾因申請墓地發生糾紛，且因基隆市葬儀業職
    業工會爭取火葬場撿骨工作，始有人故意誣陷云云。惟查：
（一）右揭被告己○○因丁○○之父喪要求插爐火化事，前後收受八千元賄款之事實
      ，業據證人（即行賄人）丁○○自始於基隆市調查站訊問時迄在本審調查中陳
      述明確（見偵查卷第十一、十二頁及本審九十二年二月十一日調查筆錄），亦
      經證人許淡如除於基隆市調查站證述無誤（見偵查卷第六頁）外，在原審法院
      具結證稱：丁○○之父死亡，火化的日子是我看的，但送件（申請）是由永生
      來辦理申請，火葬場說沒有位子，丙○○與己○○在談，一定要這個日子，丙○○跟我說要四千，可以插爐，丁○○乃交四千元紅包給我，火化那天我親自
      交四千元給己○○，當時有己○○和戊○○在現場，我是交給己○○，但手續
      由葬儀社代辦云云（見一審卷第七四頁），又證稱：丙○○說火化當晚己○○
      到店裡又拿四千元紅包，說原先四千元不夠，總共八千元，我未冤枉人家云云
      （見同上卷頁），嗣於本院前審調查中亦為同一證述並稱未曾與己○○發生磨
      擦糾葛云云（見本院上訴卷第一三五、一三六頁，上更(一)卷第三五、三六頁訊
      問筆錄），互核相符，而證人即永生禮儀用品社負責人丙○○除於調查時供明
      外，復於原審法院調查中亦具結證稱：「在調查局則言實在˙˙˙˙˙，有一
      次是丁○○父親過世，說要趕在下午五點進納骨塔，說好給己○○四千元，我
      不知家屬已有給，己○○來找我要四千元。」（見原審卷第九十七頁背面、第
      九十八頁）；亦對被告前後各收四千元之事堅證不疑，雖丁○○於原審八十八
      年九月二十三日訊問中曾稱：「當時規費如何，有無額外收四千元，我不知道
      ，亦不記得有無包過紅包」云云（見原審卷第四十九頁及背面）答詞含糊，要
      屬喪父後不願將此不名譽之事張揚使然，不足以資為被告己○○有利之證明。
（二）至被告己○○雖辯稱：渠與證人許淡如有怨隙，證人許淡如係挾怨誣告云云，
      除為許淡如所否認，已如上述外，其證言既與實際交賄之人丁○○、丙○○所
      述情節相符，自難認係出於丁○○與許淡如勾串誣陷之有，其證言自得採為證
      據。要不得以被告己○○片面之詞，即認證人許淡如及丙○○所為不利於被告
      己○○之證言，概屬虛偽而不得採憑。
（三）右揭被告戊○○收受四千元賄款之事實，業據證人即行賄人甲○○於基隆市調
      查站訊問時陳稱：「我母親去世後我們將喪葬事宜委託基隆市永生葬儀公司處
      理，約民國八十七年一月七日（詳細時間不復記憶），永生葬儀公司一名女姓
      職員打電話至基隆市○○街三十五號之四家中給我，表示我母親於八十七年一
      月八日火化時間已經有人預定，若要在當天火化需要用加班爐，還要額外支付
      加班費新台幣（下同）四千元之費用，我聽了非常不滿，認為是勒索，於是打
      電話請市議員黃景泰幫忙，經協調後黃議員通知我於八十七年一月八日下午二
      時三十分前將母親遺體送至火葬場，一月八日下午二時許我們就到了現場，永
      生葬儀公司之職員（姓名不詳）向我表示有無準備紅包，我說只準備二千元，
      該職員表示錢太少，最少是四千元，我只好親自拿二千元之紅包給綽號阿居的
      火葬場員工，但是阿居根本不理我」，又稱：「隔日上午約九時，我們家人到
      火葬場準備收取遺骨時，前述火葬場職員阿居表示我們運用特權，要我們自己
      去撿拾遺骨，雖經我的家人苦苦哀求請他幫忙，他仍是不理，我們迫於無奈惟
      有依葬儀公司職員所述最低行情四千元，由我妹妹親自再交給他，他收下錢後
      才肯幫我們撿拾遺骨，我們曾繳付一千八百元之規費，紅包是額外的」云云（
      見偵查卷第七至九頁），又於本院本審調查時證稱：「火化前一天，我已包二
      千元，永生禮儀用品社不收，說要四千元，一月八日我也是包二千元給戊○○
      ，他亦不收˙˙˙˙˙，我們瞭解他的意思，我妹妹（乙○○）就當場用紅包
      包四千（或五千）給他」（見本審九十一年七月三十一日筆錄），又經本院朗
      讀渠在調查站所為供詞後，亦稱：「我在調查站所說由我妹妹親自交給他（指
      戊○○），他收下後，才肯交（撿）遺骨，是沒錯的，」（見九十一年十二月
      十八日筆錄），前後並無歧異。雖甲○○之妹妹乙○○於本院調查時初謂：「
      戊○○的態度不是很好，說我們很行找議員來，再走路的過程中，我以一個紅
      包給他，四、五千元，潘推給（還）我，當檢骨完後，我認為依禮俗還是要包
      給他，就請人把紅包給他」，又稱：「我沒有親眼看到那人拿給戊○○，那人
      是那邊公家之工作人員」（均見九十一年七月三十一日調查筆錄），似陳證未
      親自送賄給戊○○，與其胞兄甲○○之證詞未盡相符，然按喪家甲○○於案發
      之初受調查站訊問時，已供明「在貴站找我家人查證前述阿居（指戊○○）之
      事，我家人都不願講，故由我出面接受訪談云云（見偵查卷第八頁反面），原
      已不願將此不名譽之過程張揚出去，乙○○之到庭為證，避重就輕，不願吐真
      ，要可理解。何況被告戊○○亦供明從撿骨到包裝打結交給家屬過程中，在場
      人只有渠本人及家屬，亦即乙○○於一月九日檢骨時交付賄款，並無第三人在
      場，何能交不明之人再轉交呢，均足見證人甲○○自始迄不變異之證詞為可信
      ，參諸證人丙○○於調查站訊問時亦陳稱：「當初甲○○確曾要求本社安排插
      爐火化，本社即向火葬場人員訊問，火葬場人員表示已經滿爐，我便告訴甲○○已滿爐無法安排插爐火化，後來甲○○找市議員黃景泰出面安排插爐火化及
      致送四千元情形，因本社未參與，所以並不清楚，不過當時我曾聽甲○○弟媳
      提及她去火葬場打聽插爐火化的行情是四千元。」等語（見偵查卷第二十頁背
      面及第二十一頁）；基隆市議員黃景泰於原審調查中到庭亦證稱：認識甲○○
      ，常為喪家安排火化遺體事宜等情（見原審卷第五十頁）；甲○○家人之願支
      付上開賄款，自因聽聞有此陋規始不為排拒，甲○○與戊○○素不相識，應無
      誣攀之理，足堪認證人甲○○之證述與事實相符。
（四）被告己○○雖另辯稱其自七十六年起迄八十七年八月止，其處理火化業務，均
      係於每年之雙月份，而本件丁○○之母火化係於單月份云云，惟查被告戊○○
      於八十七年八月十一日基隆市調查站訊問時陳稱：「己○○自七十五年間調至
      火葬場後不久，我們就開始實施單、雙月輪值，我輪單月，己○○輪雙月，擔
      任輪值者負責焚化遺體及出爐撿骨業務，未輪值的人則負責承辦南榮公墓墓地
      申請及勘查業務，但是遇民間所認為之好日子，焚化遺體業務吃緊時，則非輪
      值的人也需回來幫忙。」等語（見偵查卷第三十四頁）；是縱南榮火葬場有單
      、雙月分人輪值之制度，而被告己○○係輪值雙月屬實，惟如被告戊○○前引
      供述，值遇民間所認為之好日子，焚化遺體業務吃緊時，非輪值的人亦需回來
      幫忙，易言之，值雙月之被告己○○亦有可能於單月份時在火葬場處理火化業
      務，則南榮火葬場實施單、雙月輪值之制度或被告己○○依原排訂者係輪值雙
      月，即均無由資為被告己○○有利之認定。
（五）另有關南榮公墓火葬場管理所於八十七年七月十六日起增收撿骨費前，撿骨工
      作是否屬於火葬業務承辦人之職務範圍一節，經本院前審函據基隆市政府覆稱
      ：「自八十七年七月十六日起，撿骨工作納入南榮公墓火葬場管理所業務，並
      增收拾骨費，惟八十七年七月十六日，前撿骨工作並未列入該所之業務範圍，
      葬儀業及喪家家屬，在該所同仁監督下亦可自行撿骨。」等語，此有基隆市政
      府九十年五月二日（九○）基府社行字第○三五八五六號函一紙在卷足考；是
      撿骨工作雖於八十七年七月十六日前，固非基隆市南榮公墓火葬場管理所規定
      必辦之業務。惟如上所載，丁○○係因其父喪，要求插爐以配合時辰奉厝前後
      交付計八千元，則其行賄之原因，在於插爐之獲許，二者有對價關係，又證人
      甲○○於調查站訊問時陳稱：「我母親過世後，我們將喪葬宜委託基隆市永生
      葬儀公司處理，約八十七年一月七日，永生葬儀公司一名女姓職員打電話給我
      ，表示我母親於八十七年一月八日火化時間已經有人預定，若要在當天火化需
      要用加班爐，還要額外支付新台幣四千元之費用，我聽了非常不滿，認為是勒
      索，於是打電話請市議員黃景泰幫忙，經協調後黃議員通知我於八十七年一月
      八日下午二時三十前將母親遺體送至火葬場，一月八日下午二時許我們就到了
      現場，永生葬儀公司之職員向我表示有無準備紅包，我說只準備二千元，該職
      員表示錢太少，最少是四千元，我只好親自拿二千元之紅包給綽號阿居之火葬
      場員工，但是阿居根本不理我，隔日上午約九時我們家人到火葬場準備收取遺
      骨時，前述火葬場職員阿居（指被告戊○○）表示我們運用特權，要我們自己
      去撿拾遺骨，雖經我的家人苦苦哀求請他幫忙，他仍是不肯，我們迫於無奈，
      唯有依葬儀公司職員所述，最低行情四千元，由我妹妹親自再交給他，他收下
      錢後，才肯幫我們撿拾遺骨」等語，是被告戊○○所收受之四千元雖係於火化
      後翌日撿拾遺骨之前，惟證人甲○○既於插爐前經永生葬儀公司告知應另給付
      四千元之插爐費，證人甲○○不同意始經議員協商解決，惟被告戊○○因於火
      化前未取得該金錢，嗣於火化後撿骨時即藉故刁難證人甲○○家屬，以遂其索
      取插爐費之目的，而嗣被告戊○○亦確有收受四千元之事實，是該四千元雖係
      於火化後撿拾遺骨前給付予被告戊○○，惟被告戊○○既於火化前透過永生葬
      儀公司向證人甲○○表示應另給付四千元之插爐費，且於火化後亦確有收受該
      四千元，是於法應認該等四千元仍係為酬庸被告戊○○同意插爐所為之給付，
      該四千元雖係於火化後撿拾遺骨之前給付，惟究與撿拾遺骨無關，撿拾遺骨僅
      係被告戊○○為索求插爐費用所用之刁難手段之方法耳，要無疑義。
（六）查被告己○○、戊○○二人均為基隆市政府所屬南榮公墓火葬場管理所技工，
      自七十六年起至八十七年二月止，其職務為專門負責遺體之火化，業據其二人
      供陳明確，並有基隆市政府八十七年十月二十七日八七基府社行字第一○二八
      ○一號函附火葬場火葬業務承辦人員名冊在卷可稽，又據該火葬場管理員陳炳
      楠於原審證稱插爐即加班爐，在我下班前由我決定，下條子到櫃檯，請他們看
      誰在作，其他的人（指被告等）可以先決定，事後再來報備等語（見一審卷第
      四六頁），是被告二人自係依據法令從事公務之人員，而火化遺體及加班插爐
      工作，乃其等職務上之行為，要無疑義。綜上所述，被告己○○、戊○○之前
      開犯行，事證明確，足以認定，其飾詞辯解，否認犯罪，即不足為採。
二、按被告等執行其職務中，應喪家要求為遺體插爐火化，收受額外之金錢，乃係基
    於職務上應執行之行為，而向喪家收取賄賂，喪家交付金錢給予被告二人，即係
    以被告妥善執行其等插爐火化遺體之工作為對價，因之被告所為自屬對於職務上
    之行為收受賄賂，是核被告己○○、戊○○二人之所為，均係犯貪污治罪條例第
    五條第一項第三款之對於職務上行為收受賄賂罪，被告二人要求賄賂之低度行為
    ，為收受賄賂之高度行為吸收，不另論罪。被告己○○雖分二次收受賄款，然因
    均係就同一遺體火化之職務行為而為，於法應認係單一收受賄賂之接續行為，尚
    無連續犯之適用。另查被告二人犯罪情節尚屬輕微，且所得財物分別僅為八千元
    及四千元，均在五萬元以下，均依貪污治罪條例第十二條第一項之規定，減輕其
    刑。又八十一年七月十七日修正公布之貪污治罪條例第五條第一項第三款之對於
    職務上之行為受賄罪，其法定刑為七年以上有期徒刑，得併科新台幣二百萬元以
    下罰金，嗣上開條項之對於職務上之行為受賄罪，於八十五年十月二十三日修正
    公布，法定刑提高為七年以上有期徒刑，得併科新台幣六千萬元以下罰金。本件
    原判決於事實欄認定己○○對於職務上之行為收受賄款八千元之犯罪時間，為八
    十三年三月間。則其行為時之貪污治罪條例第五條第一項第三款之對於職務上之
    行為受賄罪，其罰金法定刑度業已提高修正公布生效，自應依刑法第二條第一項
    但書規定，比較適用八十五年十月二十三日修正前之有利於己○○之行為時法律
    。
三、原審認被告己○○、戊○○二人之犯行，事證明確，而予論科，固非無見。惟查
    ：(一)貪污治罪條例第六條第一項第四款之圖利罪，係關於公務員職務上圖利之概
    括規定，必其圖利行為不合於其他條文特別規定者，始有該條款之適用，若其圖
    利行為，合於其他條文之特別規定時，即應依各該特別條文論擬，不得適用圖利
    罪論處，原判決變更檢察官原起訴法條而改論被告等以圖利罪，則有未洽。(二)又
    貪污治罪條例第五條第一項第三款於被告己○○犯罪後之八十五年十月二十三日
    已為修改，不利於被告，原判決未為比較適用之說明，亦有未當。檢察官上訴意
    旨，就被告己○○、戊○○部分指摘原判決以圖利罪責論科為不當，求予撤銷改
    判，為有理由；被告己○○、戊○○上訴意旨，仍執陳詞，否認犯罪，雖無理由
    ，惟原判決既有可議，即屬無可維持，應由本院將原判決關於被告己○○、潘登
    務之際，面對甫值喪親之人，猶藉機收取賄賂，敗壞社會風氣，及其等之知識、
    品行、犯罪之手段、所生危害及犯後態度等一切情狀，分別量處如主文第二、三
    項所示之刑，並均宣告褫奪公權三年。被告己○○、戊○○所得財物（己○○部
    分為八千元、戊○○部分為四千元）並應依法予以追繳，如全部或一部無法追繳
    時，以其財產抵償之。
四、公訴意旨另以：己○○、戊○○另自七十六年起至八十七年二月止，基於概括之
    犯意，於其等承辦火葬業務期間，在基隆市政府所公告收取之火葬費用外，均另
    行非法向喪家收取二千元額外費用，否則即要求喪家自行撿拾火化後之遺骨；另
    對因欲配合吉時要求於特定時間插爐火化遺體之喪家家屬蔡榮耀索取五千元之紅
    包，而對於其職務上應為之撿骨、火化行為，收受賄賂。因認被告己○○、潘登
（一）公訴人認被告等有上開犯行，係以證人蔡榮耀、丙○○、謝懷禮、洪祥益、沈
      錦秀證述歷歷，且被告戊○○於調查中亦坦承有收到喪家給予之額外費用，並
      由火葬場內員工平分之事實不諱，為其論據。
（二）按犯罪事實應依證據認定之，無證據不得推定其犯罪事實；又不能證明被告犯
      罪者，應諭知無罪之判決，刑事訴訟法第一百五十四條、第三百零一條第一項
      分別定有明文。又所謂證據，須適於為被告犯罪事實之證明者，始得採為斷罪
      資料，最高法院五十三年台上字第二七五○號判例可資參照。
（三）訊據被告己○○、戊○○等二人均矢口否認有公訴意旨所指之此部分犯行，均
      辯稱並未收受任何賄賂。
（四）惟查證人謝懷禮於調查局雖供稱：「喪家若堅持在該預定時段插隊火化，則火
      葬場人員要求葬儀社向喪家索取額外金錢，價格為五千元左右，若不需要插爐
      ，按正常班次焚化，則需付給二千元紅包。是由南榮火葬場技工己○○、潘登
      收取前述火化紅包，八十七年七月間，戊○○調回該職，則由戊○○、吳文雄
      輪流收取紅包，各種紅包金額不變。」云云（見偵查卷第二十四頁）；證人謝
      懷禮於檢察官偵查中則供稱：「火葬場收紅包，一般正常班是二千元紅包，插
      爐是四千到五千元左右。這些是正常規費以外的紅包，直接向喪家收取給當班
      的人，原來是戊○○、己○○各輪一月，我是看到誰就給誰錢，每件都固定給
      紅包。」、「吳文雄上任半年，我只遇過他一次，價碼一樣是二千元，他沒有
      加收，錢給他，他就收了，我們都是把錢交給抬棺的班長，由抬棺的班長給。
      」云云（見偵查卷第一○六頁背面、第一○七頁）；證人謝懷禮於原審調查中
      證稱：「我有拜託己○○、戊○○騰出額外時間來焚化屍體，類似情形有給插
      爐的紅包。我只記得林水木市長上任一年後，己○○才進來，一年約給二次，
      每次五千元，戊○○約一年一次，每次二千元。」、「插爐五千元，未插爐二
      千元。一年約共二十次，包括插爐三次，其中己○○二次，戊○○一次。」云
      云（見原審卷第九十五頁）、「我的客戶中，吳文雄任職期間，只有一次，收
      二千元，未插爐。」云云（見原審卷第九十五頁背面）；而證人謝懷禮於本院
      前審受命法官調查中則稱：「我沒有親自交錢給被告，都是交給抬棺的班長，
      插爐的每人給五千元，以前較便宜，何時改價錢的不記得。」、「錢都是直接
      向喪家拿後轉交，沒有另外算在其他費用中。」云云（見本院前審八十九年十
      月二十六日訊問筆錄）。證人沈錦秀於調查局訊問中供稱：「我公司都是依火
      葬場的時間排定火化，每次除了繳交規費外，另又再給火葬場辦理火化人員二
      千元額外紅包。」、「二千元紅包係因為長久以來登是依照業者間的行情給，
      至於何以訂定二千元，我不清楚。在八十七年四月前，我都是依前述金額轉交
      喪家紅包給己○○、戊○○。己○○、戊○○未主動向我要，但是因為我們做
      生意，故依火葬場的所需慣例，交付給他們。」、「賴、潘調職後，我仍然依
      前述二千元紅包交給火葬場人員。」云云（見偵查卷第二十九頁正、反面、第
      三十頁）；證人沈錦秀於檢察官偵查中則供稱：「我們公司原來是與人合夥，
      後來我自己做約七、八年，就一直都這樣給紅包，我們給紅包是誰值班就給誰
      ，有時紅包不是我們對喪家拿，是喪家或喪家請的人包的，都包二千元，有時
      家屬看他們撿骨撿的好，會給他們五百、一千元不等，這是除了規費以外之紅
      包，人情給的，不成文的。插爐的工作我很少作，不知道紅包是如何包法。」
      、「（二千元是你們直接交給己○○？）家屬有託我處理的，我就直接交給他
      ，如果家屬或里長給的，我就不知道給法。」云云（見偵查卷第一二五頁）；
      而證人沈錦秀於原審調查中則供稱：「（有無因火葬而交紅包給火葬場人員？
      ）那是家屬的意思，平均一個月五件，八十六年初至吳文雄接任前，都是交給
      己○○、戊○○，誰當班就交給誰，金額二千元。我親自交給他們一個月平均
      二件，其他有的事家屬，有的是里長給。我親自交給吳文雄有四次，每次二千
      元。」云云（見原審卷第一三七頁）；證人沈錦秀於本院前審調查中則稱：「
      替喪家辦火葬，家屬會自動給紅包，我們給則是家屬請我們轉交。紅包之價錢
      ，一般是一千到二千元，並沒有一定，通常是里長、家屬給。」云云（見本院
      前審八十九年八月十七日訊問筆錄）。證人丁克洋於原審調查中供稱：「（有
      無給過紅包？）是喪家自己包，一千五百至二千元左右。一個月約包十次，碰
      到誰就給誰，有包給己○○、戊○○。我叫夥計給吳文雄二次，一次一千五百
      元，吳本不收，我們硬塞給他。以前每月平均七次，每次約一千五百元給賴，
      大約三年前開始，戊○○的情形也是一樣，最後一次給紅包的時間我不確定，
      每次給的錢不一定，但平均約每次一千五百元，有時是夥計給的，有時我親自
      給，吳文雄二次都是我給夥計轉交。」云云（見原審卷第一○一頁）；證人丁
      克洋於本院前審調查中則稱：「我們請家屬包紅包，我再替他們轉交，是五、
      六百元，因骨灰罈放在他們那裡。」云云（見本院前審八十九年十月二十六日
      訊問筆錄）。證人洪祥益於調查站訊問時供稱：「喪家若堅持在該預定時段插
      隊火化，則火葬場人員要求葬儀社向喪家索取額外金錢，價格為五千元左右，
      若不需要插爐，按正常班次焚化，則需付給二千元至三千元紅包。」、「由己○○、戊○○輪流索取插爐費用及紅包，價格如何訂定，我不清楚。」云云（
      見偵查卷第二十六頁正、反面）；證人洪祥益於偵查中供稱：「不知道何時才
      開始有一千五百元正常班的，插爐是三千元，據我所知，有些喪家比較窮，他
      也會答應不要收，依我給是撿骨另外再給五百元，我是看誰當班就給誰，吳文
      雄比較倒楣，他沒有收到紅包，因他上來時報紙就已經登刊，所以吳文雄不敢
      收紅包，撿骨是有收五百元紅包。」云云（見偵查卷第一○八頁背面）。是足
      證證人謝懷禮、沈錦秀、丁克洋、洪祥益等人就被告等究係於何時，向何喪家
      收取賄賂，其有關案情重要之點，如時間、金額、對象等節，均未能確切說明
      。至證人丙○○及許淡如雖亦如上開證人所述，而分別陳稱被告等長期收賄等
      情，惟除前開事實欄所認被告己○○、戊○○分別收受丁○○、甲○○之賄款
      外，亦未能就具體收受賄賂之情節另為確切之指述。證人蔡榮耀於基隆市調查
      站訊問時，雖證稱：「我母親是於南榮火葬場正常排班外之時間火化，並於正
      常規費外，另收費用，永生禮儀用品社告訴我是加班爐需紅包，於是我就依葬
      儀社指示包了五千元，由葬儀社轉交火葬人員，該筆紅包並無收據。」云云（
      見偵查卷第十三頁背面）；惟查證人蔡榮耀所稱之五千元，是否確已由永生禮
      儀用品社之人交付予火葬人員？及究係交予何人？亦乏其他積極證據足以證明
      。另查曾經申請火化之家屬即證人黎勉旭、高燕山、洪燕珍於基隆市調查站訊
      問時，均稱不知於正常規費外，有無再付其他費用，是證人黎勉旭、高燕山、
      洪燕珍所供亦不足以資為不利於被告等之認定。綜上所述，尚難僅憑上開證人
      等概括空泛之證訴，即遽認被告等確另有公訴意旨所指之收受賄賂犯行，此外
      ，亦查無其他積極證據足證被告己○○、戊○○除前開事實欄所載外，另有此
      部分收受賄賂之犯行，是上開公訴意旨所指部分（即起訴事實中除前開認定有
      罪之事實外之部分），既不能證明被告己○○、戊○○此部分犯罪。惟公訴人
      認被告己○○、戊○○此部分犯行，與前開有罪部分，有連續犯裁判上一罪之
      關係，故毋庸另就此部分為無罪之諭知。
據上論斷，應依刑事訴訟法第三百六十九條第一項前段、第三百六十四條、第二百九
十九條第一項前段、貪污治罪條例第二條前段、第五條第一項第三款、第十條第一項
、第二項、第十二條第一項、第十七條，刑法第十一條、第二條第一項但書、第三十
七條第二項，判決如主文。
本案經檢察官陳為練到庭執行職務。
中    華    民    國      九十二      年      三      月      十一      日
                              臺灣高等法院刑事第一庭
                                  審判長法  官  李  相  助
                                        法  官  魏  新  國
                                        法  官  黃  聰  明
右正本證明與原本無異。
如不服本判決，應於判決收受送達後十日內向本院提出上訴書狀，其未敘述上訴
之理由者並得於提起上訴後十日內向本院補提理由書（均須按他造當事人之人數
附繕本）。
                                        書記官  耿  鳳  君
中    華    民    國      九十二      年      三      月      十一      日
附錄：本判決論罪科刑法條全文
貪污治罪條例第二條
依據法令從事公務之人員，犯本條例之罪者，依本條例處斷。其受公務機關委託承辦
公務之人，犯本條例之罪者，亦同。
貪污治罪條例第五條
有左列行為之一者，處無期徒刑或七年以上有期徒刑，得併科五萬元以下罰金：
三、對於職務上行為，要求期約或收受賄賂或其他不正利益者。
貪污治罪條例第十條
對於第二條人員，關於違背職務之行為，行求期約或交付賄賂或其他不正利益者，處
一年以上七月以下有期徒刑，得併科新臺幣三十萬元以下罰金。
不具第二條人員之身分而犯前項之罪者亦同。
貪污治罪條例第十二條
直屬主管長官對於所屬人員，明知貪污有據，而予以庇護或不為舉發者，處一年以上
七年以下有期徒刑。
貪污治罪條例第十七條
犯本條例之罪，宣告有期徒刑以上之刑者，並宣告褫奪公權。


司法院資訊處製作；財團法人民間司法改革基金會備份。
